【裁判字號】    95,上易,142
【裁判日期】    950412
【裁判案由】    侵權行為損害賠償
【裁判全文】
臺灣高等法院民事判決                 95年度上易字第142號
上  訴  人  乙○○
訴訟代理人  丙○○
被  上訴人  甲○○
上列當事人間侵權行為損害賠償事件，上訴人對於中華民國94年
12月20日臺灣桃園地方法院94年度訴字第1262號第一審判決提起
上訴，經本院於95年3月29日言詞辯論終結，判決如下：
    主  文
上訴駁回。
第二審訴訟費用由上訴人負擔。
    事  實  及  理  由
一、上訴人起訴主張：被上訴人於93年11月6日晚間7時50分許，
    在桃園縣桃園市○○路上與友人共同飲用數杯啤酒後，明知
    酒後不得駕車，仍駕駛車牌9683-HD 號自用小客車沿桃園縣
    大溪鎮○○路○段由北往南方向行駛，於當日晚間11時50 分
    許，被上訴人駕駛上開車輛行經桃園市○○路○段268號前，
    原應注意車前狀況，隨時採取必要之安全措施，且當時陰天
    ，夜間有照明，柏油路面乾燥無缺陷，視距良好無障礙物等
    路況，亦無不能注意之情事，竟仍因飲酒過量，注意力、判
    斷力及駕駛能力均劣於平時，致未能注意前方有路人陳錦華
    自東向西欲橫越員林路3 段之狀況，猶貿然駕車前行，被上
    訴人駕駛之車輛左側車頭撞及陳錦華倒地，陳錦華受有神經
    性休克、頭部外傷併頸椎骨折等傷害，送醫後延至93年11月
    7日凌晨零時許不治死亡。 伊為陳錦華之母，因而支出喪葬
    費新臺幣（下同）498,000元， 亦因而喪失受陳錦華扶養之
    金額489,628元， 且因被上訴人之侵權行為致伊痛失愛女，
    天人永隔，白髮人送黑髮人，精神上所受創痛極大。爰依民
    法第184條第1項前段、第192條第1項、第2項、第194條等規
    定，請求判命： (一)被上訴人應給付1,987,628元及自原審刑
    事附帶民事訴訟起訴狀繕本送達翌日起算之法定利息；(二)願
    供擔保請准宣告假執行等情。
二、原審駁回上訴人之請求。
    被上訴人未於本審言詞辯論期日到場，核無民事訴訟法第
    386 條所列各款情事，爰依上訴人聲請由其一造辯論而為判
    決。
    上訴人就原審判決不利部分提起部分上訴，補充陳述意旨略
    以：(一)原審無證據顯示被上訴人確有開啟車頭燈及當時被上
    訴人車速如何，率爾認定被害人陳錦華有預見可能性，顯屬
    速斷。若當時被上訴人車速過快，且未開啟車頭燈，被害人
    陳錦華無法注意去避免危害之發生，而無預見之可能性，根
    本無所謂與有過失之可能。(二)退步縱認被害人陳錦華有預見
    可能性，且亦違反道路交通安全規則，然依最高法院81年台
    上字第1802號判決意旨，本件侵權行為結果之發生，與被害
    人陳錦華穿越馬路之行為僅屬偶然事實，並不當然與損害之
    發生有因果關係。(三)強制汽車責任保險法之被害人，可否適
    用過失相抵原則，就立法解釋而言，應採否定說。退步縱認
    被害人陳錦華就損害之發生與有過失，亦應先扣除已請領之
    保險金140 萬元，始得於餘額內計算過失相抵，如此才能貫
    徹立法者保護因交通事故傷亡被害人之旨。伊請求之賠償總
    額為1,987,628元，於扣除保險金140萬元後，被上訴人尚應
    賠償587,628 元等語，聲明：(一)原判決關於駁回上訴人後開
    第二項之訴部分廢棄。(二)被上訴人應給付上訴人587,628 元
    及自原審刑事附帶民事訴訟起訴狀繕本送達翌日起算之法定
    利息。
    被上訴人未於原審及本審言詞辯論期日到場，亦未提出書狀
    ，作何聲明及陳述。
三、經查：於93年11月6日晚間11時50 分許，被上訴人駕駛上開
    車輛行經桃園市○○路○段268號前，其車輛之左側車頭撞及
    被害人陳錦華，陳錦華倒地因而受有神經性休克、頭部外傷
    併頸椎骨折之傷害，經送醫後延至93年11 月7日凌晨零時許
    不治死亡；被上訴人於上開時地駕駛車輛撞及陳錦華，有疏
    未注意車前有行人陳錦華穿越道路之過失責任，且事後經警
    檢測其呼氣中所含酒精濃度達每公升0.27毫克，經桃園地方
    法院以94年度交易字第25號刑事判決，以被上訴人因過失致
    人於死，判處有期徒刑拾月，再經本院以94年度交上易字第
    212 號刑事判決駁回上訴確定在案。上訴人為陳錦華之母，
    提起本件訴訟請求被上訴人賠償殯葬費498,000 元、扶養費
    489,628 元、精神慰撫金100萬元，共計1,987,628元等事實
    ，有相驗屍體證明書、桃園縣政府警察局道路交通事故當事
    人酒精測定紀錄表附於被上訴人過失致死刑案之相驗卷宗內
    （該卷第17、39頁），上開刑事判決二份在卷足憑（原審訴
    字卷第3-5頁，本院卷第23-1 頁），業經調取該刑事卷宗查
    閱明確（卷宗影本外放），原審並就上訴人請求賠償之金額
    核算無誤，被上訴人於相當時期受合法之通知，未於原審及
    本審之言詞辯論期日到場，亦未提出書狀作何聲明、陳述以
    供審酌，則依民事訴訟法第280條第3項前段準用同法條第1
    項之結果，視同被上訴人對於上訴人主張之上開事實自認，
    應堪信為真實。從而，上訴人依侵權行為之法律關係，請求
    被上訴人負損害賠償責任，洵屬有據。
四、本件重要爭點在於：(一)被害人陳錦華就本件車禍是否與有過
    失？(二)上訴人已受領之強制汽車責任保險金140 萬元，應否
    自上訴人得向被上訴人請求賠償之金額中予以扣除？應如何
    扣除？
五、被害人陳錦華就本件車禍是否與有過失？
  (一)按損害之發生與擴大，被害人與有過失者，法院得減輕賠償
    金額或免除之，民法第217條第1項定有明文。此項規定之旨
    趣在謀求加害人與被害人間之公平，故在裁判上法院得以職
    權減輕或免除之，最高法院85年台上字第1756號判決著有明
    文。另民法第192條第1項規定不法侵害他人致死者，對於支
    出殯葬費之人亦應負損害賠償責任，此乃間接被害人得請求
    賠償之特例。此項請求權，理論上雖係固有之權利，然其權
    利既係基於侵權行為之規定而發生，自不能不負擔直接被害
    人之過失，倘直接被害人於損害之發生或擴大與有過失時，
    依公平之原則，亦應有民法第217 條過失相抵規定之適用，
    最高法院73年台再字第182號判例足資參照。
  (二)本件車禍之發生，被上訴人有違反酒後不得駕車、疏未注意
    車前狀況隨時採取必要之安全措施之過失責任，已如前述，
    惟按行人在禁止穿越、劃有分向限制線、設有劃分島或護欄
    之路段或三車道以上之單行道，不得穿越道路，道路交通安
    全規則第134條第1項第2 款亦定有明文。查本件車禍發生地
    點─桃園市○○路○段268號前之道路，設有分向限制線，有
    現場照片2張附卷可稽（刑案相字卷第28-30、34頁），依上
    開規定，陳錦華禁止穿越該道路，竟仍穿越有分向限制線之
    道路，則其就本件事故亦有過失，且該過失與本件侵權行為
    結果間有相當因果關係存在。則上訴人於請求被上訴人賠償
    其損害，有民法第217條第1項過失相抵之適用。又觀察我民
    法第217條 或強制汽車責任保險法之條文，並無明文排除強
    制汽車責任保險法之被害人不適用與有過失之原則，則上訴
    人主張：強制汽車責任保險法之被害人，不適用過失相抵原
    則一節，尚乏依據。
  (三)上訴人雖辯稱：原審無證據顯示被上訴人確有開啟車頭燈及
    車速如何，率爾認定被害人陳錦華有預見可能性，顯屬速斷
    。若當時被上訴人車速過快，且未開啟車頭燈，被害人陳錦
    華無法注意避免危害之發生，而無預見之可能性，自無與有
    過失可言云云。惟查被害人陳錦華在劃有分向限制線之路段
    即不得穿越道路，而有違反道路交通安全規則第134條第2款
    規定之情事，已如前述，台灣省桃園縣區車輛行車事故鑑定
    委員會鑑定意見認為：被害人陳錦華係違反同條第5款「在
    未設有行人穿越道亦非禁止穿越之路段穿越道路時，應注意
    左右無來車，始可小心迅速穿越」之規定（刑案第一審卷第
    18、19頁），容有誤解，應無可採。又事故發生當時雖為晚
    間11時50分許，惟發生地點有照明設備，且視距良好，已據
    刑案卷附之道路交通事故現場圖載明（刑案相字卷第5 頁）
    ；且被上訴人之行車時速為50公里，被上訴人於事發後即陳
    明在卷（刑案相字卷第9頁），而該路段之限制時速為60 公
    里，是依卷附證據並無足認定被上訴人有超速之舉。是上訴
    人上開陳錦華無預見可能性之辯解，尚無足取。
  (四)本院審酌：現場為雙向四線車道，路幅頗寬，被害人陳錦華
    已自系爭車輛左前方橫越道路逾道路二分之一，被上訴人如
    注意車前狀況並隨時採取必要安全措施及不得於酒後駕車之
    規定，應可及時發現陳錦華橫穿道路並採取必要之安全措施
    ，且車輛之機動力高於人力，則被上訴人之注意程度應高於
    行人陳錦華之注意程度，因認：被上訴人應負70% 之過失責
    任，陳錦華應負30% 之過失責任，則據以計算，上訴人得向
    被上訴人請求賠償之金額為1,391,340元（1,987,628x70% =
    1,391,340，元以下四捨五入）。
六、上訴人已受領之強制汽車責任保險金140 萬元，應否自上訴
    人得向被上訴人請求賠償之金額中予以扣除？應如何扣除？
  (一)按保險人依本法規定給付之保險金，視為加害人或被保險人
    損害賠償金額之一部份；加害人或被保險人受賠償請求時，
    得扣除之，強制汽車責任保險法第30條規定甚明。查上訴人
    於被害人陳錦華死亡後，已受領強制汽車責任之保險理賠金
    140 萬元，已據上訴人陳明，且有富邦產物保險公司匯款通
    知單足憑（原審訴字卷第47、49頁），則依上開規定，上訴
    人已受領之強制汽車責任保險理賠金140 萬元，視為上訴人
    應負損害賠償金額之一部分。因上訴人得請求被上訴人賠償
    之金額為1,391,340 元，於扣除上開強制汽車責任保險理賠
    金140萬元後，上訴人已無得再請求被上訴人給付。
  (二)上訴人雖以：縱被害人陳錦華就損害之發生與有過失，亦應
    先扣除已請領之保險金140 萬元，始得於餘額內計算過失相
    抵云云置辯。惟強制汽車責任保險法第30條係明文規定：「
    保險人依本法規定給付之保險金，視為加害人或被保險人損
    害賠償金額之一部份」，即保險金為加害人所負損害賠償金
    額之一部分。是本件應按被上訴人應負70% 過失責任，計算
    得出被上訴人應賠償之金額1,391,340 元後，再扣除強制汽
    車責任保險金140 萬元，始符合上開規定之意旨。上訴人之
    上開辯解，顯與法不合，而不足取。
七、綜上所述，上訴人所得請求被上訴人給付之損害賠償金額為
    1,391,340 元，惟於扣除伊已受領之強制保險理賠金140 萬
    元後，上訴人已不得再向被上訴人請求。從而，上訴人本於
    侵權行為之法律關係，請求被上訴人給付上訴人587,628 元
    元及自刑事附帶民事訴訟起訴狀繕本送達翌日起算之法定利
    息，為無理由，應予駁回。原審就此部分駁回上訴人之請求
    及其假執行之聲請，並無違誤，上訴意旨指摘原判決不當，
    為無理由，應予駁回。
八、據上論結：本件上訴為無理由，依民事訴訟法第463條、第
    385條第1項前段、第449條第1項、第78條，判決如主文。
中    華    民    國    95    年    4    月    12    日
                      民事第一庭審判長法  官  張耀彩
                                      法  官  盧彥如
                                      法  官  林金吾
正本係照原本作成。
本件不得上訴。
中    華    民    國    95    年    4    月    12    日
                                      書記官  張淑芳


司法院資訊處製作；財團法人民間司法改革基金會備份。
